【裁判字號】    96,易,2637
【裁判日期】    970215
【裁判案由】    妨害名譽
【裁判全文】
臺灣臺北地方法院刑事判決              96年度易字第2637號
公  訴  人  臺灣台北地方法院檢察署檢察官
被      告  丙○○
上列被告因妨害名譽案件，經檢察官提起公訴（96年度偵字第18
989 號），本院判決如下：
    主  文
丙○○無罪。
    理  由
一、公訴意旨略以：被告丙○○為臺北市信義區五分埔警察宿舍
    社區（下稱五分埔社區）內之房屋所有權人，其與該社區住
    戶管理委員會主任委員即告訴人甲○○間，前因該社區春節
    福利金之發放事宜，而素有嫌隙。而該社區為配合臺北市政
    府之都市更新計畫，自民國95年間起即陸續與建商研議重建
    事宜，詎被告竟基於意圖散布於眾之犯意，於96年6 月間起
    ，陸續向該社區住戶戊○○（起訴書誤載為陳萬歷）、劉阿
    毛（起訴書誤載為劉阿毛）、乙○○、丁○○傳述告訴人甲○○已為建商所收買，係建商之「抓耙子」情事；復於同年
    7月11日，在臺北市政府都市發展局（下稱都發局）南門辦
    公室內，利用都發局邀集建商與該社區住戶召開都市更新幹
    事會議之機會，公然指摘告訴人甲○○係建商之「抓耙子」
    ，均足以毀損告訴人甲○○之名譽。因認被告涉有刑法第31
    0條第1項之誹謗罪嫌云云。
二、按犯罪事實應依證據認定之，無證據不得認定犯罪事實；又
    不能證明被告犯罪者，應諭知無罪之判決，刑事訴訟法第15
    4 條第2 項、第301 條第1 項分別定有明文。再按認定犯罪
    事實所憑之證據，雖不以直接證據為限，間接證據亦包括在
    內，但無論直接或間接證據，其為訴訟上之證明，須達於通
    常一般人均不致有所懷疑，而得確信其為真實之程度，始得
    據為有罪之認定，倘其證明尚未達到此一程度，而有合理性
    懷疑之存在時，即無從為有罪之認定，此分別有最高法院40
    年台上字第86號、76年台上字第4986號判例可資參照。
三、公訴人認被告丙○○涉有前揭誹謗罪嫌，無非係以告訴人甲○○之指訴、被告之供述及道歉啟事乙份作為主要論據。訊
    據被告固坦承於96年7 月11日都發局開會時指稱告訴人係「
    抓耙子」，惟堅詞否認有何誹謗之犯行，辯稱：其未曾於96
    年6 月間向戊○○、劉阿毛、乙○○、丁○○等人傳述告訴
    人為建商所收買，係建商之「抓耙子」；又本件係因五分埔
    社區參與都市更新計畫，委由森業營造股份有限公司（下稱
    森業公司）擔任更新事業之實施者，惟參與更新住戶發現其
    中有諸多違法不公之處，遂於96年4 月26日對森業公司以存
    證信函聲明異議，並於同年6 月間撰擬民事起訴狀準備循法
    律途徑解決問題，住戶丁○○、告訴人等並於同年月8 日聚
    餐研討案情，由丁○○負責將上開起訴狀分發給出席人員閱
    覽，其中出席者閱覽後，均將該起訴狀退還丁○○，以免洩
    密，惟告訴人稱需帶回研究云云，未將起訴狀交還，詎告訴
    人為討好森業公司，竟將上開起訴狀洩漏給森業公司，致森
    業公司於同年月10日起至20日止打電話給住戶等，並提示該
    起訴書之內容要點，揚言向法院起訴無用云云，被告為求內
    部團結，仍於同年月20日極力爭取告訴人共襄盛舉，希其在
    上開起訴狀之具狀人欄簽名蓋章，而告訴人為設法阻擋各住
    戶之法律行動，仍不予蓋章，住戶等於同年月21日將上開民
    事起訴狀遞送至臺灣臺北地方法院收發室後，森業公司竟旋
    即於同年月22日來函警告各住戶其必須被迫採取相對應的法
    律措施等語，此外，告訴人與森業公司過從甚密，此由告訴
    人可分得位置良好之樓下店面外加6 個車位亦可得證，凡此
    均足見被告有相當理由確信告訴人為森業公司幕後蒐集住戶
    動向，故於都發局會議中，因各住戶未能獲合理調處，乃一
    時基於義憤，據實指摘告訴人為「抓耙子」，而「抓耙子」
    一詞係指為人通風報信之意，並無詆毀他人名譽之處，且被
    告對於上開言論所提出之證據資料均能證明為真實，且與公
    共利益有關，並為保障合法之利益，且為對於可受公評之事
    為適當之評論，自能阻卻違法等語。
四、經查：
（一）告訴人指訴被告於96年6 月間向該社區住戶戊○○、劉阿
      毛、乙○○、丁○○傳述其已為建商所收買，係建商之「
      抓耙子」乙節，業據證人乙○○、丁○○均於審判期日到
      庭具結證述：被告並未向伊說過這樣的話等語（見本院卷
      第73頁背面、第74頁），而證人劉阿毛已於96年10月6 日
      死亡，此有臺北市立聯合醫院忠孝院區開立之死亡證明書
      乙紙在卷可稽（見本院卷第81頁），則被告有無向劉阿毛
      傳述告訴人為建商收買係「抓耙子」乙事，亦無從傳訊證
      人劉阿毛得知，參以告訴人供承其僅係在同年6 月間聽到
      社區住戶戊○○來伊店裡之轉述，並未自證人劉阿毛、乙○○、丁○○等人聽聞等語（見本院卷第75頁），故被告
      向劉阿毛、乙○○、丁○○等人傳述告訴人被建商收買乙
      事，尚無從證明，自難僅憑告訴人之片面指訴，即認被告
      有向劉阿毛、乙○○、丁○○等人指摘傳述足以毀損其名
      譽之事實。
（二）證人戊○○於本院審理中證稱：96年6 月間當時被告係找
      伊配偶己○○討論事情，伊係坐在旁邊，有聽到被告拿名
      冊要鄭淑瑞及伊簽名，說要連署告森業公司，因名冊有甲○○名字，但他沒有簽名，伊就問被告說為何甲○○沒有
      簽名，然後被告說甲○○被建商收買了，所以他不會簽名
      等語（見本院卷第72頁及背面），雖與證人己○○於本院
      證稱：當時被告因房子改建的事情，拿一張單子要我簽名
      ，我問被告說為何甲○○沒有簽名，被告告訴我說因為甲○○已經被建商收買了，建商有給甲○○好處，所以不會
      簽名，建商會給甲○○6 個車位且店面較寬，被告有說甲○○是「抓耙子」，因建商什麼事情都會跟甲○○講，甲○○就會講我們這邊的事情，我先生戊○○當時在場，他
      當時也是說等甲○○簽了名以後他才要簽名，被告跟我講
      這些話時，地點在我家等語（見本院卷第95頁背面至第97
      頁）大致相符，雖可認定被告曾向證人戊○○、己○○表
      示告訴人已為建商所收買等語，應屬實情。惟證人戊○○
      表示：被告當時並沒有說「抓耙子」（見本院卷第72頁）
      ，核與證人己○○供述被告有說告訴人為「抓耙子」乙情
      ，顯有出入，而證人己○○與被告間之對話，證人戊○○
      既係在旁聽聞，二人就被告有無指述告訴人係「抓耙子」
      乙事，所述卻明顯不同，是被告究有無向證人己○○明確
      指述告訴人係「抓耙子」，抑或僅是證人己○○依據其與
      被告間之對話所為之主觀意見，已非無疑，則在無其他積
      極證據可資認定之情況下，尚難認定被告當時有指述告訴
      人為「抓耙子」之事。
（三）惟按刑法誹謗罪之成立，除行為人有指摘或傳述足以毀損
      他人名譽之客觀行為外，尚需主觀上對其所指摘或傳述之
      事足以毀損他人名譽有所認識猶決意為之之故意，並具有
      將上開足以毀損他人名譽之事散布於眾，使多數人或不特
      定人知悉之意圖為必要，行為人主觀上有無散布於眾之意
      圖，則應依行為人行為時之地點、時間、手段、在場可能
      聽聞人數等具體情況，予以綜合判斷。查，被告係因社區
      改建事宜欲找住戶己○○參與簽名連署對建商森業公司提
      告，始於96年6 月間赴證人戊○○、己○○夫婦家中共同
      討論此事，期間因證人己○○詢問為何甲○○沒有簽名，
      被告始告知因建商有給甲○○好處，甲○○已被建商收買
      ，所以不跟著簽名等情，業經證人戊○○、己○○證述在
      卷。觀諸被告為上開言詞之目的，乃因為找社區住戶討論
      連署簽名準備對森業公司採取法律行動事宜，經證人己○○詢之告訴人為何未簽名後，被告始為被動解釋陳述，並
      非係主動向證人己○○、戊○○傳述告訴人為建商收買乙
      事；且參以被告該次陳述之地點係在證人戊○○夫妻之家
      中，被告係找證人鄭淑瑞私下討論上開事情，在場者僅有
      戊○○、己○○夫妻二人，並無其他人在場之客觀情節，
      實難認被告有將上開言語散布於眾，使不特定人或多數人
      知悉之意圖，即與誹謗罪成立之構成要件有間。
（四）又按言論自由為人民之基本權利，憲法第11條有明文保障
      ，國家應給予最大限度之維護，俾其實現自我、溝通意見
      、追求真理及監督各種政治或社會活動之功能得以發揮。
      惟為兼顧對個人名譽、隱私及公共利益之保護，法律尚非
      不得對言論自由依其傳播方式為合理之限制。刑法第310
      條第1 項及第2 項誹謗罪即係保護個人法益而設，為防止
      妨礙他人之自由權利所必要，符合憲法第23條規定之意旨
      。至刑法同條第3 項前段以對誹謗之事，能證明其為真實
      者不罰，係針對言論內容與事實相符者之保障，並藉以限
      定刑罰權之範圍，非謂指摘或傳述誹謗事項之行為人，必
      須自行證明其言論內容確屬真實，始能免於刑責。惟行為
      人雖不能證明言論內容為真實，但依其所提證據資料，認
      為行為人有相當理由確信其為真實者，即不能以誹謗罪之
      刑責相繩（司法院大法官釋字第509 號解釋文參照）。據
      此，行為人如能證明其有相當理由確信其發表之言論內容
      應屬真實，即無誹謗之故意，不應負誹謗刑責；而無須證
      明其言論內容、即誹謗之事確為真實（最高法院93年度台
      上字第108 號判決要旨足佐）；又上開解釋文對於刑法第
      310 條第3 項解釋意旨，係在減輕被告證明其言論（即指
      摘或傳述誹謗事項）為真實之舉證責任，被告如能提出「
      證據資料」，證明有理由確信其所為言論（即指摘或傳述
      誹謗事項）為真實，即不構成誹謗罪刑責。而「證據資料
      」係言論（指摘或傳述誹謗事項）之依據，此所指「證據
      資料」應係真正，或雖非真正，但其提出並非因惡意或重
      大輕率前提下，有相當理由確信其為真正而言。申言之，
      行為人就其發表之言論所憑之證據資料，雖非真正，但其
      提出過程並非因惡意或重大輕率，而有相當理由確信其為
      真正，且應就所提出之證據資料，說明依何理由確信所發
      表言論之內容為真實，即可免除誹謗罪責（最高法院94年
      度台上字第5247號判決可參）。
（五）本件被告於96年7 月11日，在都發局邀集建商與該社區住
      戶召開都市更新幹事會議時，發言中提及告訴人係「抓耙
      子」乙節，除經證人乙○○、丁○○分別證述當時確曾親
      耳聽聞被告之陳述外（見本院卷第73頁背面、第74頁），
      並有告訴人所提被告簽名之道歉啟事乙份在卷可稽，復經
      本院當庭勘驗當時會議之錄音光碟屬實（見本院卷第121
      頁），此部分之事實固堪認定。被告於該會議中之發言內
      容經本院勘驗結果：「（前略）ㄟ，地是我們的耶，我們
      要做什麼，我們是一塊很漂亮的地，讓你這樣隨便玩一玩
      ，我們划不來，所以呢，我們就存證信函給了，既然告了
      森業公司是很好玩的啦，沒有說過一句好聽話啦，存證信
      函給他了，他就跟我們回文，我們一點都沒有說它什麼，
      我們只是說，我們那個同意書在不瞭解，只是說要改建改
      建我們就很高興的叩叩叩就蓋下去了，不知道蓋下去這樣
      就變成賣身契了，所以我們現在要要回來一張，結果他每
      一次、每一次，各次的回文都是要訴訟法律，由法官裁定
      再來辦這個事情，然後他那個存證信函，他給我們回函也
      是要保留法律訴訟權。我沒有說你什麼，只有說我們自己
      憨呆、不懂就蓋下去，不知道任何什麼改建是什麼東西、
      更新是什麼東西，通通不知道，只說要換新家就高興的要
      死有電梯ㄋㄟ，不用爬樓梯ㄋㄟ！啊現在知道了，要稍等
      一下稍等一下，停一下停一下，講清楚說明白，那再來講
      ，結果，每次回答就是要訴訟要告，他們就說要保留下面
      那一張存證信函，他也要保留法律訴訟，『他要拿到那個
      甲○○的那個抓耙子的那個東西給他』，他就再發一封信
      ，就說要同樣以那個法律訴訟來對付我們。我沒有去法律
      對你訴訟什麼，我只要求撤回同意書，我們沒有告你什麼
      東西啊！（下略）」（見本院卷第120 頁背面至第12 1頁
      ）。而被告於該次會議中所言「他要拿到那個甲○○的那
      個抓耙子的那個東西給他」，經被告於本院訊問時表示：
      當日所述「他」係指「森業公司」，「那個東西」就是指
      「6 月21日那份撤銷同意的起訴書」等語（見本院卷第12
      1 頁背面），並有上開民事起訴狀在卷可參（見本院卷第
      29頁），亦即，被告係於當日會議中曾發言指稱告訴人提
      供社區住戶共同撰寫之民事起訴狀予建商，係建商之「抓
      耙子」等語。
（六）然查，參與都市更新之五分埔社區住戶前曾於96年4 月26
      日以存證信函告知建商森業公司，渠等並未就都市更新事
      項，完全同意授權由森業公司實施，應另經住戶所有權人
      超過一定比例之同意，期與建商重新協調改建事宜，嗣因
      建商不予理會，住戶始著手撰擬民事起訴狀準備循訴訟途
      徑解決紛爭，此經證人丁○○於本院供述在卷（見本院卷
      第112 頁），並有該存證信函附卷可稽（見本院卷第24至
      27頁），而上開存證信函，告訴人亦有簽名同意，此據告
      訴人供陳明確（見本院卷第112 頁）。又證人丁○○於起
      訴狀遞狀前之同年6 月8 日住戶聚餐時，曾提供該份起訴
      狀影本予部分住戶，請求住戶同意參與訴訟撤銷同意，餐
      會後丁○○欲將影本收回，惟告訴人表示要拿回去研究，
      而未將資料還回丁○○，且被告當時雖未在現場，亦透過
      丁○○之轉述而得知此事，業經證人丁○○到庭證述明確
      （見本院卷第75頁、第110 頁背面及第111 頁）；而告訴
      人最後並未一同於起訴狀上簽名蓋印參與訴訟，嗣被告及
      其他住戶於同年6 月21日向本院遞狀起訴後，建商森業公
      司旋即於翌日即同月22日發函予社區住戶，內容為：「（
      前略）目前整個計畫正依循法定程序持續推動中，我們實
      在不願再衡生枝節，導致計畫繼續延宕。但是，得知有幾
      位地主在被煽動情況下串連對本公司提出告訴，對此，很
      慎重地提醒您，當有人要求您具名串連對本公司提告時，
      在您簽名蓋章之前，務必親自詳閱全部的內容是否有真憑
      實據（中略），而同時也鄭重地提醒您，如果有人捏造事
      實、恣意興訟，企圖或蓄意破壞本公司的商譽時，我身為
      公司的負責人及經營者，雖然千萬個不願意，也必須被迫
      採取相對應的法律措施，以維護公司商譽，並對股東及同
      仁們負責。這期間的得失利害，相信您一定能清楚、明白
      地判斷」等語，此有該份民事起訴狀影本、森業公司致Ｂ
      區地主信函在卷可稽（見本院卷第29至33頁、第34至35頁
      ）；佐以建商確曾表示若告訴人願意擔任該社區跟建商合
      建的發起人，願意提供告訴人坪數較大之店面以及6 個停
      車位，有虎林街119 巷平面配置示意圖可佐（見本院卷第
      83 頁） ，此亦為告訴人陳述明確（見本院卷第112 頁背
      面）。準此，審酌建商森業公司曾主動提供告訴人優於其
      他住戶之分配條件，及告訴人除未一同具名向森業公司提
      起民事訴訟外，復未返還訴訟資料予丁○○，且森業公司
      於部分社區住戶向法院遞狀隔日，旋即發函住戶回應訴訟
      將採取相對應之法律措施等情，綜合上開證據資料加以推
      論，縱無法認定告訴人確曾提供訴訟資料予建商，然依上
      開情節，已足資證明被告有相當理由確信告訴人與建商過
      從甚密之舉，足以產生告訴人應有向建商提供住戶相關訊
      息，亦即告訴人有將訴訟消息洩露或密告建商之合理懷疑
      ，故被告公開指述告訴人係建商之「抓耙子」，尚非全然
      無據，而在客觀上，亦與常情無杆格悖離之情事。是以，
      被告辯稱因96年6 月8 日聚餐後，只有告訴人將訴訟資料
      拿走，加上被告於重建後受到分配之條件優渥，並拒絕在
      起訴狀上簽名同意訴訟，於向法院遞狀起訴後翌日，森業
      公司立刻發函回應住戶將採取法律措施，而認係告訴人向
      建商通風報信之故，並無毀謗之故意，應堪採信。至依告
      訴人所提之前揭道歉啟事雖記載：被告於發言時以「廖伯
      仔」（台語）字句傷害告訴人，乃因發言時緊張難以控制
      ，無稽之言並非事實等語（見偵查卷第14頁），然此道歉
      啟事乃係被告事後為求社區住戶間之和諧，經里長協調並
      撰擬該份道歉啟事要求被告簽名後，向告訴人請求冰釋前
      嫌所為息事寧人之舉，而被告既無毀謗之故意已如前述，
      尚難執此即遽認被告有何毀謗之犯意。則被告既非故意捏
      造虛偽事實，亦無因重大過失或輕率疏忽而致其陳述與事
      實不符之實質惡意，依司法院大法官釋字第509 號解釋意
      旨，尚難以誹謗罪責相繩。
五、綜上所述，本件檢察官起訴被告向劉阿毛、乙○○、丁○○
    傳述告訴人被建商所收買，係建商之「抓耙子」部分，除告
    訴人之片面指述外，並無任何證據可供證明；又被告雖曾陳
    述告訴人被建商所收買乙事，然尚難認被告有將上開言語散
    布於眾之意圖，且被告於都發局會議中所為告訴人係建商之
    「抓耙子」言論，亦已提出其主觀上有相當理由確信所述為
    真之證據，即無誹謗之故意，不應負誹謗刑責。此外，復查
    無其他積極證據足證被告涉有公訴意旨所指之誹謗犯行，揆
    諸前揭說明，不能證明被告犯罪，自應為被告無罪判決之諭
    知。
據上論斷，應依刑事訴訟法第284 條之1 、第301 條第1 項前段
，判決如主文。
本案經檢察官王育珍到庭執行職務。
中    華    民    國    97    年    2     月    15    日
                      刑事第十六庭  法  官  吳俊龍
以上正本證明與原本無異。
如不服本判決，應於判決送達後10日內向本院提出上訴狀（應抄
附繕本）。告訴人或被害人如對於本判決不服者，應具備理由請
求檢察官上訴，其上訴期間之計算係以檢察官收受判決正本之日
期為準。
                                    書記官  高菁菁
中    華    民    國    97    年    2     月    15    日


司法院資訊處製作；財團法人民間司法改革基金會備份。
